【裁判字號】    97,消債更,4
【裁判日期】    970702
【裁判案由】    更生事件
【裁判全文】
臺灣臺南地方法院民事裁定             97年度消債更字第4號
債  務  人  甲○○
上列當事人因消費者債務清理事件聲請更生，本院裁定如下：
    主    文
聲請駁回。
聲請費用由債務人負擔。
    理    由
一、本件聲請意旨略以：債務人甲○○有不能清償債務之情事，
    且其無擔保或無優先權之債務總額未逾新臺幣（下同）1,20
    0萬元，復未經法院裁定開始清算程序或宣告破產，前雖與
    債權金融機構成立債務協商，然因債務人每個月收入僅為27
    ,000元，扣除每個月依協商條件應清償之金額，不足支應債
    務人及獨立扶養之2名子女之基本生活費用合計19,000元，
    且未參與協商之債權人匯豐銀行又要求債務人按月繳納13,0
    00元，債務人因不可歸責於己之事由，致履行顯有重大困難
    ，為此，依消費者債務清理條例提出本件更生之聲請等語。
二、按聲請更生或清算不合程式或不備其他要件者，法院應以裁
    定駁回之，但其情形可以補正者，法院應定期間先命補正，
    消費者債務清理條例第8條亦有明文規定。次按債務人與金
    融機構協商成立者，不得聲請更生或清算，但因不可歸責於
    己之事由，致履行顯有重大困難者，不在此限；本條例施行
    前，債務人依金融主管機關協調成立之中華民國銀行公會會
    員辦理消費金融案件無擔保債務協商機制與金融機構成立之
    協商，準用前項之規定，消費者債務清理條例第151條第5項
    、第6項分別定有明文。衡諸債之關係，係以當事人間之信
    賴關係為基礎，為社會經濟組織之重要支柱，故當事人於以
    法律行為追求自己之利益之際，亦應顧及對方之利益，並考
    量債權債務在社會上之作用，本於誠實及信用之原則，行使
    債權及履行債務。是對於已陷入經濟上困境之消費者，若任
    其於惡性循環之債務窘境中生存，將衍生嚴重之社會問題，
    難以維持安定之社會經濟秩序，故為兼顧債權人、債務人雙
    方之利益，對陷於經濟上困境之消費者，乃允其於消費者債
    務清理條例施行後，得選擇以重建型之更生程序或清算型之
    清算程序清理其債務，藉以妥適調整債務人與債權人及其他
    利害關係人間之權利義務關係，保障債權人獲得公平受償，
    並謀求消費者經濟生活之重建復甦機會。惟對於已與金融機
    構協商成立，或於本條例施行前，已依金融主管機關協調成
    立之中華民國銀行公會會員辦理消費金融案件無擔保債務協
    商機制與金融機構成立協商之債務人，若非因不可歸責於己
    之事由，致履行顯有重大困難，或到場而不為真實之陳述，
    自有違債權契約為誠信契約之本旨，故依消費者債務清理條
    例第151條第6項準用同條第5項前段及第46條之規定，不得
    聲請更生或清算，應駁回其更生之聲請，始能避免肇致道德
    危險。
三、經查：
(一)、債務人前於消費者債務清理條例施行前，依金融主管機關協
    調成立之中華民國銀行公會會員辦理消費金融案件無擔保債
    務協商機制與金融機構於95年9月間成立協商，當時債務人
    之無擔保債務總額為3,217,717元，雙方約定債務人每月應
    償還款項合計為26,814元，債務人自95年10月10日起開始繳
    款，至96年1月即未再履行，迄今尚欠如附表所示之債權金
    額等情，已據債務人提出協議書及無擔保債務還款計劃為證
    ，且有各該如附表所示債權銀行民事陳報狀附卷可稽，堪信
    為真實。
(二)、債務人雖主張其每個月收入27,000元，扣除每個月依協商條
    件應清償之金額，不足支應債務人及獨立扶養之2名子女之
    基本生活費用合計19,000元，且未參與協商之債權人匯豐銀
    行又要求債務人按月繳納13,000元，故其因不可歸責於己之
    事由，致履行顯有重大困難云云；惟查：
  1.本院審酌債務人設於台南友愛街郵局之帳戶，其自95年9月
    起至96年12月之存款金額為數萬元至30多萬元不等，且其提
    款金額尚有匯款或轉存至其夫吳世旭帳戶（96年1月10日
    37,200元96年3月3日10萬元）及其女吳星儀帳戶（96年10
    月5日3萬元）等人之情形，有台灣郵政股份有限公司97年4
    月23日函附交易明細及台南郵局97年6月25日函附資料在卷
    足憑，則依債務人之資金往來情形，其是否不能按月清償債
    務協商金額26,814元，已非無疑。又債務人於消費者債務清
    理條例施行前之97年4月2日自台南友愛街郵局上開帳戶提款
    2萬元，使該帳戶僅餘800元，有台灣郵政股份有限公司97年
    4月23日函附交易明細附卷可稽，且於本院尚未提示其設於
    台南友愛街郵局上開帳戶之資金往來交易明細交其閱覽時，
    先陳稱：其在銀行出入往來只有房貸，於金融帳戶都沒有收
    入等語，嗣經本院提示其設於台南友愛街郵局上開帳戶時，
    旋又改稱：其是向朋友借款，支出都是付薪水、房租及還借
    款，另有標會還私人借款等語（見本院97年6月11日訊問筆
    錄），顯見債務人就其收入及財產狀況並未為真實完全之陳
    述，且對其陳稱之財產變動狀況（如借款、會款、員工薪資
    、房屋租金、還款之證明），亦未能舉證以實其說，則其前
    揭所言，難認為信實。
  2.本件又斟酌債務人向新光人壽保險股份有限公司投保得意理
    財變額壽險（投資標的富蘭克林坦伯頓成長基金），年繳保
    費36,000元，至今仍為有效之保險契約，有該公司97年5月
    29日函附要保書等投保資料在卷可查，則債務人對其有利益
    之投資型保險契約仍選擇繼續履約，惟對於債務協商承諾履
    行之應還款項卻予以毀諾，即難謂債務人之不履行協商債務
    ，係因不可歸責於己之事由，致履行顯有重大困難。
四、綜上所述，債務人於消費者債務清理條例施行前，既已與金
    融機構之債權人依金融主管機關協調成立之中華民國銀行公
    會會員辦理消費金融案件無擔保債務協商機制成立協商，而
    其履行顯有重大困難是否係因不可歸責於己之事由所致，依
    上開調查證據之結果，尚非無疑。且債務人對其財產及收入
    狀況之陳述，難謂係為完全真實之陳述，則其聲請更生，顯
    然違背消費者債務清理條例第151條第6條準用同條第5項前
    段、第46條第3款之規定，且上開欠缺又屬無從補正，從而
    ，依上開說明，應予駁回其更生之聲請，爰裁定如主文。
中    華    民    國    97    年    7     月    2     日
              民事第三庭    法      官  張季芬
上為正本係照原本作成。
如不服本裁定，應於裁定送達後10日內，以書狀向本院提出抗告
，並繳納抗告費新臺幣1千元。
中    華    民    國    97    年    7     月    2     日
                            書  記  官  顏惠華
附表：債務人之債權人名稱、債權金額
┌───┬─────────────┬─────────────┬───────────┐
│編號  │債權人名稱                │現存實際債權金額（新台幣）│   備        註       │
├───┼─────────────┼─────────────┼───────────┤
│1     │國泰世華商業銀行股份有限公│債務人於96年3月12日起至97 │是否為自用住宅借款債權│
│      │司                        │年4月12日止，共積欠352,871│□是，■否。          │
│      │                          │元，本金為289,317元，利息 │是否為擔保或優先權債權│
│      │                          │為63,554元。              │□是，■否。          │
│      │                          │                          │債務人成立債務協商後是│
│      │                          │                          │否毀諾                │
│      │                          │                          │■是，□否。          │
├───┼─────────────┼─────────────┼───────────┤
│2     │台灣新光商業銀行股份有限公│債務人至97年3月23日止積欠 │是否為自用住宅借款債權│
│      │司                        │141,253元，及其中107,616元│□是，■否。          │
│      │                          │自97年3月23日起至清償日止 │是否為擔保或優先權債權│
│      │                          │按年息19.71%計算之利息，及│□是，■否。          │
│      │                          │按上開利息總額10%計算之違 │債務人成立債務協商後是│
│      │                          │約金。即本金為107,616元， │否毀諾                │
│      │                          │利息為30,455元，違約金為  │■是，□否。          │
│      │                          │3,182元。                 │                      │
├───┼─────────────┼─────────────┼───────────┤
│3     │台灣土地銀行股份有限公司  │債務人未積欠該行債務。    │                      │
├───┼─────────────┼─────────────┼───────────┤
│4     │內政部營建署              │債務人積欠2,022,150元，及 │是否為自用住宅借款債權│
│      │                          │自96年1月26日起至清償日止 │■是，□否。          │
│      │                          │，按年息2.8%計算之利息，並│是否為擔保或優先權債權│
│      │                          │自96年2月27日起至清償日止 │■是，□否。          │
│      │                          │，逾期6個月以內者，按上開 │債務人曾與債權人個別債│
│      │                          │利率20%，逾期超過6個月部分│務協議（非債務協商），│
│      │                          │，按上開利率40%計算之違約 │但僅還款1期即毀諾。   │
│      │                          │金。另有執行程序費用16,189│                      │
│      │                          │元。                      │                      │
├───┼─────────────┼─────────────┼───────────┤
│5     │美商花旗銀行股份有限公司  │債務人目前積欠本金442,928 │是否為自用住宅借款債權│
│      │                          │，利息為0元。             │□是，■否。          │
│      │                          │                          │是否為擔保或優先權債權│
│      │                          │                          │□是，■否。          │
│      │                          │                          │債務人成立債務協商後是│
│      │                          │                          │否毀諾                │
│      │                          │                          │■是，□否。          │
├───┼─────────────┼─────────────┼───────────┤
│6     │台新國際商業銀行股份有限公│債務人截至97年4月25日止積 │是否為自用住宅借款債權│
│      │司                        │欠：                      │□是，■否。          │
│      │                          │(1)現金卡657,999元（含本金 │是否為擔保或優先權債權│
│      │                          │  497,884元，及自95年9月10│□是，■否。          │
│      │                          │  日起至97年4月25日止，以 │債務人成立債務協商後是│
│      │                          │  本金金額按20%計算之利息 │否毀諾                │
│      │                          │  ，共159,115元，並包含法 │■是，□否。          │
│      │                          │  務代墊費1,000元）。     │                      │
│      │                          │(2)信用卡409,533元（含本金 │                      │
│      │                          │  319,813元，及自95年10月 │                      │
│      │                          │  28起至97年3月27日止，以 │                      │
│      │                          │  本金金額按20%計算之利息 │                      │
│      │                          │  ，共75,493元，及以逾期未│                      │
│      │                          │  清償本金3%計算違約金，連│                      │
│      │                          │  續3期共14,227元）。     │                      │
│      │                          │(3)共計1,067,532元。       │                      │
├───┼─────────────┼─────────────┼───────────┤
│7     │遠東國際商業銀行股份有限公│債務人積欠信用卡債權284,42│是否為自用住宅借款債權│
│      │司                        │6元。本金為187,519元，及自│□是，■否。          │
│      │                          │95年5月13日起至97年5月2日 │是否為擔保或優先權債權│
│      │                          │止，以本金金額按年息19.71%│□是，■否。          │
│      │                          │計算之利息共72,907元，及自│債務人成立債務協商後是│
│      │                          │95年5月13日起至97年5月2日 │否毀諾                │
│      │                          │止，以每月1,000元計算之違 │■是，□否。          │
│      │                          │約金共24,000元。          │                      │
├───┼─────────────┼─────────────┼───────────┤
│8     │萬泰商業銀行股份有限公司  │266,408元，及自95年10月21 │是否為自用住宅借款債權│
│      │                          │日起至清償日止，按年利率20│□是，■否。          │
│      │                          │%計算之利息，無違約金。   │是否為擔保或優先權債權│
│      │                          │（依協商時申報金額）      │□是，■否。          │
│      │                          │                          │債務人成立債務協商後是│
│      │                          │                          │否毀諾                │
│      │                          │                          │■是，□否。          │
├───┼─────────────┼─────────────┼───────────┤
│9     │渣打國際商業銀行股份有限公│140,790元，及其中137,579元│是否為自用住宅借款債權│
│      │司                        │自96年1月7日起至清償日止，│□是，■否。          │
│      │                          │按年利率20%計算之利息，暨 │是否為擔保或優先權債權│
│      │                          │按月依當月未繳清金額在6萬 │□是，■否。          │
│      │                          │元以下者以450元計算之違約 │債務人成立債務協商後是│
│      │                          │金；當月未繳清金額在60,001│否毀諾                │
│      │                          │元以上，10萬元以下者，以60│■是，□否。          │
│      │                          │0元計算之違約金；當月未繳 │                      │
│      │                          │清金額在100,001以上者，以 │                      │
│      │                          │1000元計算之違約金。      │                      │
├───┼─────────────┼─────────────┼───────────┤
│10    │香港商香港上海匯豐銀行股份│信用卡債務1,043,960元     │是否為自用住宅借款債權│
│      │有限公司                  │                          │□是，■否。          │
│      │                          │                          │是否為擔保或優先權債權│
│      │                          │                          │□是，■否。          │
│      │                          │                          │債務人與債權人未成立債│
│      │                          │                          │務協商。              │
├───┼─────────────┼─────────────┼───────────┤
│11    │安泰商業銀行股份有限公司  │至97年5月13日：1,248,068元│是否為自用住宅借款債權│
│      │                          │。                        │□是，■否。          │
│      │                          │                          │是否為擔保或優先權債權│
│      │                          │                          │□是，■否。          │
│      │                          │                          │債務人成立債務協商後是│
│      │                          │                          │否毀諾                │
│      │                          │                          │■是，□否。          │
└───┴─────────────┴─────────────┴───────────┘


司法院資訊處製作；財團法人民間司法改革基金會備份。
